【裁判字號】    99,簡上,187
【裁判日期】    990617
【裁判案由】    詐欺
【裁判全文】
臺灣板橋地方法院刑事判決             99年度簡上字第187號
上  訴  人
即  被  告  甲○○
上列上訴人即被告因詐欺案件不服本院98年度簡字第7817號中華
民國99年1 月12日第一審判決（聲請簡易判決處刑案號：98年度
偵字第20802 號）而提起上訴後，臺灣板橋地方法院檢察署檢察
官又移送併案審理（98年度偵字第25140 號），本院管轄之第二
審合議庭判決如下：
    主  文
原判決撤銷。
甲○○幫助意圖為自己不法之所有，以詐術使人將本人之物交付
，處有期徒刑月，如易科罰金，以新臺幣壹仟元折算壹日。
    事  實
一、甲○○明知依一般社會生活之通常經驗，如提供其於金融機
    構開立之帳戶存摺、提款卡及密碼予姓名年籍不詳之人使用
    ，可能幫助不詳犯罪集團作為詐欺財物之用，竟基於幫助詐
    欺取財之不確定故意，於民國98年7 月10日14時許，在臺北
    縣三重市○○路○ 段43巷20號「摩奇地泡沫紅茶店」前，將
    其第一商業銀行長泰分行帳戶（帳號：00000000000 號，下
    稱系爭帳戶）存摺、提款卡（密碼係以口頭告知）交予綽號
    「小陳」之李重賢（業經檢察官另案通緝）及某真實姓名年
    籍不詳綽號「小高」之成年男子，縱使該帳戶存摺、提款卡
    及密碼遭詐欺集團作為詐欺他人財物之工具，亦不違背其本
    意。嗣該帳戶提款卡及密碼果流入某詐欺集團手中，該集團
    成員即基於意圖為自己不法所有之詐欺犯意，先後為下列詐
    欺行為：
    (一)該集團某女性成員於98年7 月9 日17時許佯裝雅虎奇摩賣
      家以（02）00000000室內電話打電話予丙○○，詐稱：你
      朋友先前網購時是使用你的郵局帳戶匯款，但誤點選「分
      期付款」鍵，因為你朋友已經完成付款，所以會幫忙取消
      云云，其後某成員於98年7 月11日17時30分許佯裝郵局人
      員以0000000000電話打電話給丙○○詐稱：須依指示至自
      動櫃員機操作機器才能取消設定云云，致丙○○陷於錯誤
      ，於同日18時08分許依指示操作自動櫃員機轉帳匯款14,2
      70元至系爭帳戶，旋即遭人提領一空。
    (二)該集團某成員於98年7 月11日16時10分許佯裝網路購物賣
      家打電話予丁○○，詐稱：先前網購相機時誤將付款方式
      設定為分12期扣款，現在合作金庫銀行方面表示要買賣雙
      方均同意才能取消設定云云，其後某成員於同日18時10分
      許佯裝合作金庫客服中心人員打電話給丁○○，詐稱：須
      依指示至自動櫃員機操作機器才能取消設定云云，致丁○○陷於錯誤，於同日18時35分許依指示操作自動櫃員機轉
      帳匯款29,987元至系爭帳戶，旋即遭人提領一空。
    (三)該集團某成員於98年7 月10日某時許佯裝網路購物賣家打
      電話予乙○○，詐稱：你之前網購時誤設為分期付款，如
      果要取消分期付款，須依指示至自動櫃員機操作機器才能
      取消設定云云，致乙○○陷於錯誤，於同日20時44分許依
      指示操作自動櫃員機轉帳匯款83,700元及3,300 元至系爭
      帳戶，旋即遭人提領一空。
    嗣丙○○、丁○○及乙○○於匯款後查覺有異，乃即報警處
    理，因而查悉上情。
二、案經丙○○訴由臺北縣政府警察局三重分局報請臺灣板橋地
    方法院檢察署檢察官偵查後聲請簡易判決處刑。
    理  由
一、訊據被告甲○○矢口否認有何幫助詐欺取財犯行，辯稱：伊
    是於98年6 月中旬看報紙到臺北縣三重市○○路的全家便利
    商店應徵收款人員的工作，後來「小高」有陸續約伊出去，
    但都沒有見到面，伊也沒有幫他收款，直到98年7 月10日早
    上小高打電話給伊說要幫伊領薪水，伊便依約於該日14時許
    至「摩奇地泡沫紅茶店」，「小高」說伊現在沒有辦法進公
    司，故薪水須由他代領，伊乃將系爭帳戶存摺、提款卡交予
    「小高」，並口頭告知密碼，伊也是受害人，並無幫助詐欺
    之主觀故意云云。然查：
    (一)被害人丙○○、丁○○及乙○○分別受騙匯款至系爭帳戶
      ，旋即遭人提領一空等情，業據該3 人於警詢時陳述明確
      ，且為被告所不否認，並有丙○○提供之郵政自動櫃員機
      交易明細表1 張（第20802 號偵字卷第27頁）、丁○○提
      供之合作金庫自動櫃員機交易明細單2 張（同前第25至26
      頁）、系爭帳戶資料查詢單及帳戶交易歷史查詢各1 份（
      同前卷第37至39頁）及乙○○提供之第一銀行自動櫃員機
      交易明細表2 張（第25140 號偵字卷第7 頁）附卷可參，
      均堪信為真實。其次，被告確有於98年7 月10日14時許，
      在臺北縣三重市○○路○ 段43巷20號「摩奇地泡沫紅茶店
      」前，將系爭帳戶存摺、提款卡交予綽號「小陳」之李重
      賢及某綽號「小高」之成年男子，同時口頭告知密碼乙節
      ，業據被告於本院審理時自白在案，而該帳戶自是日起即
      出現異常提領狀況，亦有系爭帳戶資料查詢單及帳戶交易
      歷史查詢各1 份（同前卷第37至39頁）在卷可參，堪認被
      告前揭所稱交付帳戶存摺、提款卡及密碼之事，亦應認係
      真實。
    (二)按金融存款帳戶事關存戶個人財產權益之保障，不論是存
      摺、提款卡及密碼等專屬性質均高，若落入不明人士手中
      ，極易被利用為取贓之犯罪工具，一般人均有應分開存放
      並妥為保管以防止他人同時取得而任意使用之認識。本案
      被告當時已25歲，教育程度為高中肄業（見第20802 號偵
      字卷第3 頁警詢筆錄所載受訊問人基本資料），且依據勞
      工保險局99年4 月26日函所附勞工保險投保資料（本院簡
      上字卷第28至29頁），可知被告自94年9 月21日起即參加
      勞工保險，並先後受雇於正茂食品有限公司、添興企業有
      限公司及惠康百貨股份有限公司，顯非智識淺薄之人，社
      會閱歷亦甚豐富，豈會不知提款卡加上密碼後即具有提款
      功能，參以被告於警詢時自稱：系爭帳戶係伊任職於添興
      企業有限公司時為了領取薪資而開立等語（第20802 號偵
      字卷第4 頁），且於本院審理時亦稱：添興公司沒有跟我
      要提款卡及密碼等語（本院簡上字卷第37頁反面），表示
      其並非毫無使用提款卡經驗或不知提款卡功能之人，當知
      「小高」要求伊提出系爭帳戶存摺、提款卡及密碼始能代
      為領取薪水乙節顯然悖於常情，竟然毫無警覺，亦未提出
      質問，即貿然將其存摺連同提款卡交予他人，同時口頭告
      知密碼，實與常理有所齟齬。
    (三)被告雖略辯稱：伊係因求職而認識李重賢及「小高」，並
      因「小高」於98年7 月10日早上打電話給伊說要幫伊領薪
      水，伊才赴約將系爭帳戶之存摺、提款卡及密碼交予小高
      云云，但依被告於警詢時自稱98年6 月23日第1 次見面時
      是跟「小高」約在三重市○○路的全家便利商店洽談工作
      內容，「小高」有叫伊準備帳戶存摺影本及提款卡，同年
      6 月底第2 次再與「小高」見面談工作1 次，第3 次見面
      就是98年7 月10日14時許在「摩奇地泡沫紅茶店」，伊交
      付系爭帳戶的存摺正本、提款卡及密碼給他，伊當時有要
      給他存摺影本，但他說不行，說公司要用正本匯錢等語（
      第20802 號偵字卷第5 頁），可知在被告應徵之初，「小
      高」僅要求被告提出存摺影本，但至98年7 月10日第3 次
      見面時即改口要求提出存摺正本，參以目前公司行號雖多
      要求員工開設金融帳戶以供匯入薪資之用，但僅需銀行戶
      名及帳號即可完成薪資轉帳，應無要求員工交付存摺正本
      、提款卡及密碼之必要，本案「小高」於與被告第3 次見
      面時既然要求被告提出存摺正本，被告亦曾表明僅欲提出
      存摺影本而遭拒絕，顯然已經察覺有異，按理即不應貿然
      配合提出。其次，依被告前揭所述，可知其係按報紙廣告
      撥打電話與對方聯絡後，即相約在臺北縣三重市○○路之
      全家便利商店見面，參以其於偵訊時自稱從來沒有到過小
      高、小陳的公司（同前偵卷第44頁），表示其對於所應徵
      之公司名稱、地址、負責人等基本資料毫無所悉，則其應
      徵過程顯與一般求職者應徵正常工作之情形有異，況其於
      本院準備期日亦自稱：伊是於98年6 月中旬看報紙到臺北
      縣三重市○○路的全家便利商店應徵收款人員的工作，後
      來「小高」有陸續約伊出去，但都沒有見到面，伊也沒有
      幫他收款，直到98年7 月10日早上小高打電話給伊說要幫
      伊領薪水等語，表示其自98年6 月23日第1 次與「小高」
      見面時起至98年7 月10日交付系爭帳戶為止，實際上並未
      參與所指應徵之收款工作，豈有不勞而獲之可能？則在「
      小高」要求其提出帳戶存摺正本、提款卡及密碼時以「代
      為領取薪資」時，更應警覺事態發展實已嚴重背離常情，
      而不應貿然配合提出。再者，系爭帳戶於98年7 月9 日曾
      經憑卡存入1,000 元，之後再以跨行提款方式提領800 元
      及100 元，扣除手續費後，僅存餘額144 元，次1 筆交易
      即為前揭乙○○轉入83,700元及3,300 元，並立即遭人憑
      卡領款30,000元、30,000元、27,000元，僅剩餘額144 元
      等情，有系爭帳戶之交易明細資料在卷可查（本院簡上字
      卷第32頁），被告既於警詢、偵訊及本院準備、審理時均
      陳稱係於98年7 月10日始應「小高」之要求而交付系爭帳
      戶存摺正本、提款卡及密碼，且於本院審理時自稱該帳戶
      自其從添興公司離職後就沒有再動過（本院簡上字卷第38
      頁反面），表示該帳戶在交給「小高」之前均係在被告實
      力支配之下，其既知在交付帳戶前將帳戶大額餘款領出，
      表示亦知其交付系爭帳戶存摺、提款卡及密碼後，極有可
      能無法再以之領取原本存在帳戶內的金錢，因而於交付前
      作此前置安排，迨98年7 月10日交付後，其帳戶果然發生
      前揭異常提領之情形，自難謂其僅係單純受騙。至經本院
      提示前揭交易資料後，被告雖辯稱伊不會800 元、100 元
      的提款云云，但其此前既然坦言98年7 月9 日存入1,000
      元乃其所為（本院簡上字卷第38頁反面），復堅稱98年7
      月10日始交付系爭帳戶存摺正本、提款卡及密碼給「小高
      」，復查無任何證據證明其此項所辯屬實，即難僅因其空
      言辯解而予採信，附此說明。此外，倘若「小高」、「小
      陳」確係以前揭詐術行騙被告，亦即被告僅係單純受騙之
      人，以代領薪資一般無須耗費多時，且「小高」、「小陳
      」於取得被告系爭帳戶存摺、提款卡及密碼後旋即失去音
      訊等客觀情狀，「小高」、「小陳」乃至於所屬詐騙集團
      應可合理預期被告將會立即將其帳戶掛失止付，自然不會
      貿然指示前揭3 名被害人將受騙款項匯至系爭帳戶，以免
      徒勞無功，亦即從詐騙集團之角度而言，斷無可能使用行
      騙所得、來路不明之帳戶作為詐騙取款帳戶，故由該詐騙
      集團其後仍持續告知受騙者匯款至系爭帳戶之客觀情狀，
      實可反推該詐騙集團應有系爭帳戶將於某特定期間內可以
      自由順利入帳、提款之把握，參以被告係於98年7 月13日
      9 時50分始至第一銀行長泰分行臨櫃辦理掛失補發，此時
      間恰巧亦係本案3 名被害人受騙匯款並旋即遭人提領一空
      之後，益徵被告交付系爭帳戶存摺正本、提款卡並告知密
      碼時，主觀上應已預見該帳戶可能幫助不詳犯罪集團作為
      詐欺財物之用，故被告前揭所辯是否屬實，並無可採。
    (四)按刑法上之故意，可分為直接故意與不確定故意（間接故
      意），所謂「不確定故意」，係指行為人對於構成犯罪之
      事實，預見其發生而其發生並不違背其本意者，刑法第13
      條第2 項定有明文。近來社會出現以各種名目詐騙或恐嚇
      取財之犯罪類型，其共通點為利用人頭帳戶作為匯款帳戶
      ，此經報章媒體廣為披載後，已為眾所皆知之事實，被告
      乃有智識能力正常之成年人，當知金融存款帳戶事關存戶
      個人財產權益之保障，與存戶之提款密碼結合後，其專屬
      性、私密性更形提高，一般人亦均有應妥為保管以免遭他
      人冒用之認識。縱使偶有特殊情況須將提款密碼告知他人
      ，亦必深入瞭解其用途後再行提供，恆係吾人日常生活經
      驗與事理，苟有非親非故之人不以自己名義申請開戶，反
      而以出價蒐購或直接要求提供金融帳戶之提款密碼及提款
      卡，衡情當能預見該蒐集金融帳戶者可能係欲利用該帳戶
      以從事財產犯罪，然其卻執意將其系爭帳戶提款卡及密碼
      交予該收取帳戶之不詳人士，顯已預見該帳戶可能幫助不
      詳犯罪集團作為詐欺財物之用，而具有幫助詐欺取財之不
      確定故意無訛。本案事證明確，被告犯行洵堪認定。
三、按刑法上之幫助犯，係對於犯罪與正犯有共同之認識，而以
    幫助之意思，對於正犯資以助力，而未參與實施犯罪之行為
    者而言（此有最高法院75年度臺上字第1509號、88年度臺上
    字第1270號判決意旨可參）。本案詐欺集團成員使用被告所
    開立之系爭帳戶，對被害人丙○○、丁○○及乙○○施以詐
    術所為，均係犯刑法第339 條第1 項之詐欺取財罪，而被告
    雖僅係提供帳戶予該詐欺集團使用，而未實際參與詐騙集團
    成員對被害人施用詐術之行為，但其提供帳戶供詐欺集團使
    用之結果，已使詐欺集團得以順利取走騙得款項，對其犯罪
    行為之遂行顯有相當程度之助力，核其所為，應係犯刑法第
    339 條第1 項、第30條第1 項前段詐欺取財罪之幫助犯。又
    被告係幫助犯，衡諸其犯罪情節，爰依刑法第30條第2 項規
    定，按正犯之刑減輕之。另被告以一個提供帳戶之幫助行為
    ，使詐騙集團人員向被害人丙○○、丁○○及乙○○為詐騙
    行為，應成立同種想像競合犯，僅論以一個幫助詐欺罪。其
    中被害人乙○○部分，因與其餘有罪部分有裁判上一罪之關
    係，且檢察官亦已移送併案審理，本院自應併予審究。原審
    未及審酌前揭併案之犯罪事實，亦未及考量併案部分被害金
    額高達87,000元之犯罪所生危害程度，以致於在認事用法及
    量刑上均有未恰之處，應由本院合議庭撤銷原判決，並審酌
    被告將系爭帳戶交予他人供犯罪使用，紊亂社會正常交易秩
    序，並使不法之徒藉此輕易於詐騙後取得財物（合計高達13
    1,257 元），致檢警難以追緝，助長詐騙犯罪風氣，並提高
    社會大眾遭受詐騙損失之風險，及犯罪後並未坦承犯行，亦
    未積極與被害人商談和解賠償事宜等一切情狀，量處如主文
    第二項所示之刑，並諭知如易科罰金之折算標準。
據上論斷，應依刑事訴訟法第455 條之1 第1 項、第3 項、第36
9 條第1 項前段，刑法第30條、第339 條第1 項、第55條、第41
條第1 項前段、刑法施行法第1 條之1 第1 項、第2 項前段，判
決如主文。
本案經檢察官林慈雁到庭執行職務。
中    華    民    國    99    年    6     月    17    日
                  刑事第十三庭  審判長法  官  王士珮
                                      法  官  方鴻愷
                                      法  官  楊明佳
以上正本證明與原本無異。
不得上訴。
                                      書記官  林金良
中    華    民    國    99    年    6    月    18    日

司法院資訊處製作；財團法人民間司法改革基金會備份。
